臺灣臺南地方法院民事裁定
109年度消債職聲免字第55號
聲  請  人
即  債務人  劉沛晶即劉安安

代  理  人  楊珮如律師(法扶律師)
債  權  人  台北富邦商業銀行股份有限公司

法定代理人  程耀輝


債  權  人  滙豐(台灣)商業銀行股份有限公司

法定代理人  麥康裕


債  權  人  遠東國際商業銀行股份有限公司

法定代理人  周添財


債  權  人  台新國際商業銀行股份有限公司

法定代理人  尚瑞強


債  權  人  中國信託商業銀行股份有限公司

法定代理人  利明献


債  權  人  摩根聯邦資產管理股份有限公司

法定代理人  李文明
代  理  人  陳俊嘉
債  權  人  台新資產管理股份有限公司

法定代理人  吳統雄


債  權  人  萬榮行銷股份有限公司

法定代理人  許勝發


債  權  人  仲信資融股份有限公司

法定代理人  陳鳳龍
債  權  人  良京實業股份有限公司

法定代理人  平川秀一郎



債  權  人  富邦產物保險股份有限公司

法定代理人  羅建明
上列當事人間聲請消費者債務清理事件，經本院裁定清算程序終
結後移送裁定免責，本院裁定如下：
    主  文
聲請人劉沛晶應予免責。
    理  由
一、按「法院為終止或終結清算程序之裁定確定後，除別有規定
    外，應以裁定免除債務人之債務」，消費者債務清理條例（
    下稱消債條例）第132條定有明文。聲請人即債務人劉沛晶
    於民國107年12月21日具狀向本院聲請清算，經本院以108年
    度消債清字第6號裁定聲請人自108年6月12日下午5時開始清
    算程序，再經本院依職權將清算財團之財產製作分配表且將
    執行清償所得金額新臺幣（下同）14,515元（即聲請人解交
    南山人壽股份有限公司保單解約金）分配予各債權人並向本
    院提出分配報告後，已於109年9月2日裁定終結清算程序並
    確定在案等情，業據本院依職權調取107年度南司消債調字
    第558號、108年度消債清字第6號及108年度司執消債清字第
    28號卷宗查明無誤，依首揭規定，本院自應裁定是否准許聲
    請人免責，合先敘明。
二、次按「法院裁定開始清算程序後，債務人有薪資、執行業務
    所得或其他固定收入，扣除自己及依法應受其扶養者所必要
    生活費用之數額後仍有餘額，而普通債權人之分配總額低於
    債務人聲請清算前二年間，可處分所得扣除自己及依法應受
    其扶養者所必要生活費用之數額者，法院應為不免責之裁定
    。但債務人證明經普通債權人全體同意者，不在此限」、「
    債務人有下列各款情形之一者，法院應為不免責之裁定。但
    債務人證明經普通債權人全體同意者，不在此限：一、於七
    年內曾依破產法或本條例規定受免責。二、故意隱匿、毀損
    應屬清算財團之財產，或為其他不利於債權人之處分，致債
    權人受有損害。三、捏造債務或承認不真實之債務。四、聲
    請清算前二年內，因消費奢侈商品或服務、賭博或其他投機
    行為，所負債務之總額逾聲請清算時無擔保及無優先權債務
    之半數，而生開始清算之原因。五、於清算聲請前一年內，
    已有清算之原因，而隱瞞其事實，使他人與之為交易致生損
    害。六、明知已有清算原因之事實，非基於本人之義務，而
    以特別利於債權人中之一人或數人為目的，提供擔保或消滅
    債務。七、隱匿、毀棄、偽造或變造帳簿或其他會計文件之
    全部或一部，致其財產之狀況不真確。八、故意於財產及收
    入狀況說明書為不實之記載，或有其他故意違反本條例所定
    義務之行為，致債權人受有損害，或重大延滯程序」、「債
    務人有前條各款事由，情節輕微，法院審酌普通債權人全體
    受償情形及其他一切情狀，認為適當者，得為免責之裁定」
    ，消債條例第133條、第134條、第135條分別定有明文。次
    按「依消債條例第132條及第136條規定，法院於清算程序終
    止或終結裁定確定後，為使債務人在經濟上得以復甦，以保
    障其生存權，除其有第133條、第134條規定之不免責事由外
    ，應依職權以裁定免除其債務，於裁定前並應調查債務人是
    否有第133條至第135條之免責、不免責及裁量免責事由。……
    債務人如有多數應不免責之事由，法院為不免責裁定時，均
    應予載明」（102年第2期民事業務研究會第31號提案，司法
    院民事廳消債條例法律問題研審小組之意見可資參照）。復
    觀消債條例第133條之立法理由，係為避免聲請人濫用清算
    程序以獲免責，並敦促有清償能力者，利用薪資、執行業務
    所得或其他固定收入清償債務而免責，爰以聲請人聲請清算
    前2年間，可處分所得扣除自己及依法應受其扶養者所必要
    生活費用之數額為計算基礎，以為裁定免責之依據，進而保
    障債權人可受最低清償。消債條例第134條則採列舉方式，
    列載不予免責之情事，據此，本件即應就聲請人有無上開不
    予免責之情事，調查如下。
三、依消債條例第136條規定，本院為裁定前，應予債權人及債
    務人陳述意見之機會，茲據：
　㈠聲請人稱：其於聲請清算前2年期間，原任職於康輝樓梯升降
    椅有限公司（下稱康輝公司），然因癌症復發，需休養治療
    而無法繼續工作，該公司於106年8月25日同意聲請人辦理留
    職停薪，期間聲請人陸續住院治療，迄至同年11月13日方向
    康輝公司辦理離職。聲請人於107年10月起另於阿麗葬儀社
    從事工作，然因身體健康狀況，陸續住院治療而無法工作，
    僅任職至108年3月止，自本院裁定開始清算程序後即無薪資
    收入，端賴親友扶助照顧生活；至聲請人108年度綜合所得
    稅各類所得資料清單列有競技所得5,000元，係其受他人委
    託前往領獎，非聲請人本人之所得收入等語。
　㈡全體債權人台北富邦商業銀行股份有限公司（下稱台北富邦
    銀行）、滙豐(台灣)商業銀行股份有限公司（下稱滙豐商銀
    ）、遠東國際商業銀行股份有限公司（下稱遠東商銀）、台
    新國際商業銀行股份有限公司（下稱台新銀行）、中國信託
    商業銀行股份有限公司（下稱中信銀行）、摩根聯邦資產管
    理股份有限公司（下稱摩根資產公司）、台新資產管理股份
    有限公司（下稱台新資產公司）、萬榮行銷股份有限公司（
    下稱萬榮行銷公司）、仲信資融股份有限公司（下稱仲信資
    融公司）、良京實業股份有限公司（下稱良京公司）、富邦
    產物保險股份有限公司（下稱富邦產險公司）則分別具狀陳
    稱：
　　⒈台北富邦銀行：不同意聲請人免責。揆諸聲請人之信用卡
      消費明細，聲請人曾大額消費及預借現金，旋即未償還任
      何款項，顯見聲請人並無還款誠意，僅係利用消債條例之
      施行，試探可否免除支付欠款，應非消債條例立法所要救
      助之人；另消債條例第133條聲請人應否免責之要件之檢
      核點在於聲請人是否藉提出較前二年「更形惡化之固定收
      入及財務狀況」聲請清算、脫免債務，本行因無法就電子
      閘門獲悉聲請人近年來所得及財產變化之軌跡，進而掌握
      其是否惡意操弄之蹊蹺，且聲請人在尚有固定所得前提下
      ，卻不積極與各該債權人勉力達成債務協商。請本院詳審
      聲請人是否有消債條例第133條前段及第134條第4款不免
      責之事由。
　　⒉滙豐商銀：聲請人應受不免責之裁定。聲請人於聲請清算
      前2年內雖無使用信用卡、現金卡之紀錄，然係因銀行控
      卡，而非聲請人主動停止其使用信用卡消費行為，以致無
      法舉證聲請人於聲請清算前二年間有奢侈、浪費之情形；
      本件清算程序終止，普通債權人分配總額為14,515元，而
      聲請人陳報其每月支出大於所得，若無隱匿所得或財產，
      則以其所得情形何以支付生活開銷，懇請查調聲請人是否
      有消債條例第134條第8款之情事。
　　⒊遠東商銀：不同意聲請人免責，懇請調查聲請人有無構成
      消債條例第133條、第134條各款所定不免責之事由。另查
      聲請人於聲請清算前二年並無新增消費，故無消費明細可
      提供。
　　⒋台新銀行：不同意聲請人免責，請法院詳察聲請人有無消
      債條例第133條、第134條各款不免責事由，諸如：查詢聲
      請人入出境資料以確認其是否有奢侈浪費或隱匿財產之行
      為，以昭司法公信。
　　⒌中信銀行：聲請人應受不免責之裁定，懇請本院調查聲請
      人有無構成消債條例第133條不應免責之情事；依本院108
      年度消債清字第6號民事裁定內容所載，聲請人每月既入
      不敷出，則就超支部分其如何負擔，實有疑義，堪認聲請
      人有消債條例第134條第2款及第8款不免責之事由，並請
      法院調查聲請人有無消債條例第134條其他各款不應免責
      之事由。再者，聲請人目前年約44歲，正值壯年，應具工
      作能力與還款能力，當竭力清償債務，以防止消債條例遭
      受濫用，阻礙社會經濟健全及影響債權人公平受償之機會
      。另聲請人於聲請清算前2年已無消費，故無法提供消費
      明細。
　　⒍摩根資產公司：不同意聲請人免責。聲請人於清算前2年間
      無新增消費，另依消債條例第133條之規定，全體債權人
      於本件清算程序僅受償共計14,515元，分配總額低於請人
      聲請清算前2年間，可處分所得扣除自己及依法應受其扶
      養者所必要生活費用之數額，而應予不免責之裁定。
　　⒎台新資產公司：不同意聲請人免責，請法院詳察聲請人有
      無消債條例第133條、第134條各款不免責事由，諸如：查
      詢聲請人入出境資料以確認其是否有奢侈浪費或隱匿財產
      之行為，以昭司法公信。
　　⒏萬榮行銷公司：未具狀表示意見。
　　⒐仲信資融公司：未具狀表示意見。
　　⒑良京公司：不同意聲請人免責。請法院向中華民國人壽保
      險商業同業公會函查聲請人有無其他以自己為要保人、聲
      請清算前2年迄今變更要保人或質借未償還之商業保險保
      單，如聲請人有上開情形，即屬消債條例第134條第2款、
      第8款不免責之事由。
　　⒒富邦產險公司：聲請人於聲請清算前2年間無相關消費紀錄
      ，故無法消費明細可資提供。另不同意聲請人免責，懇請
      調查其有無構成消債條例第133條、第134條各款不免責之
      事由。
四、本院就聲請人有無消債條例第133條規定之不免責情形，首
    就法院裁定開始清算程序後，聲請人之薪資所得及其他固定
    收入，扣除自己及依法應受其扶養者所必要生活費用之數額
    後，有無餘額？調查及判斷如下：
    ㈠聲請人係於107年12月21日向本院聲請清算，經本院裁定自
      108年6月12日下午5時開始清算程序，並於109年9月2日裁
      定終結清算程序，是本件調查聲請人經法院開始清算程序
      後，其薪資及其他收入之所得，扣除其個人及受其扶養者
      所必要生活花費後有無餘額，應自108年6月12日下午5時
      起算。
    ㈡聲請人表示：其於聲請清算前2年期間，原任職於康輝公司
      ，然因癌症復發，需休養治療而無法繼續工作，該公司於
      106年8月25日同意聲請人辦理留職停薪，期間聲請人陸續
      住院治療，迄至同年11月13日方向康輝公司辦理離職。聲
      請人於107年10月起另於阿麗葬儀社從事工作，然因身體
      健康狀況，陸續住院治療而無法工作，僅任職至108年3月
      止，自本院裁定開始清算程序後即無薪資收入，端賴親友
      扶助照顧生活等語，此有聲請人所提109年12月24日民事
      陳報狀檢附之全民健康保險重大傷病核定審查通知書影本
      、康輝公司留職停薪申請書影本、阿麗葬儀社函覆本院之
      內容等件為佐（見本院109年度消債職聲免字第55號消債
      卷宗﹝下稱院卷﹞第45頁、第46頁、第64頁至第65頁），是
      聲請人前揭主張，尚非無據，應可採憑。復參以臺南市政
      府社會局110年2月1日南市社助字第1100190225號函、勞
      動部勞工保險局109年12月30日保職傷字第10913038730號
      函、本院職權調取聲請人之稅務電子閘門財產所得調件明
      細表、勞保與就保查詢資料、聲請人所提財政部南區國稅
      局新營分局110年1月22日南區國稅新營綜所字第11021206
      05號函影本（見院卷第66頁、第63頁、第7頁至第8頁、第
      10頁至第15頁、第90頁），可知聲請人固曾於108年11月2
      0日核領勞工保險普通傷病給付5,300元、108年度有競技
      所得5,000元，惟考量普通傷病給付係為填補被保險人於
      意外發生之醫療需求損害之補償，於填補損害後，縱有剩
      餘，亦為數不多；競技所得部分，暫不論聲請人所稱其僅
      係代領人乙節是否為真，該筆所得乃係一次性領取，未具
      持續性，爰認上開款項，均無列入聲請人每月平均收入之
      必要。聲請人現未領有其他相關福利補助，復查無聲請人
      有其他收入之情形，故其主張自清算程序開始後，並無收
      入等情，應屬有據。
    ㈢又依臺南市政府所公告110年度每人每月最低生活費用為13
      ,304元之標準與聲請人陳報之資料，可認聲請人於清算程
      序開始後，收入扣除個人生活必要支出後，已無任何餘額
      等情屬實，核與消債條例第133條前段規定之要件不相符
      ，本院自無庸再就聲請人之普通債權人分配總額，是否低
      於本件清算聲請前2年之間可處分所得扣除自己及依法應
      受其扶養者所必要生活費用之數額再予審酌，堪認聲請人
      並無消債條例第133條所定應予不免責之事由。
　五、次就聲請人有無消債條例第134條所列各款事由，調查及
      判斷如下：　　　　　
　  ㈠聲請人無消債條例第134條第2款及第8款所定應為不免責事
      由：
　　  ⒈債權人中信銀行、滙豐商銀、良京公司固主張聲請人有
        消債條例第134條第2款、第8款事由，然聲請人前已就
        其財產及收入情形陳報在卷，債權人對此並無其他反證
        提出，則渠單純臆測聲請人尚有其他隱匿、毀損應屬清
        算財團之財產，或故意於財產及收入狀況說明書為不實
        之記載之行為，即乏有據，不足採信。
　　  ⒉又本院依職權經由法務部高額壽險資訊連結作業系統查
        詢聲請人有無保險，經查詢結果聲請人個人雖有南山人
        壽保險公司（下稱南山人壽公司）之有效保單（見院卷
        第69頁），惟債務人於清算程序中即已將保單情況陳報
        到院，並提出保險契約為憑（見本院108年度司執消債
        清字第28號消債執行卷宗﹝下稱司執消債清卷﹞第100頁
        ），復經南山人壽公司以108年9月11日(108)南壽保單
        字第C1704號函函覆本院（見司執消債清卷第105頁至第
        108頁），足徵聲請人於清算程序中並無未陳報之保險
        契約，而難認其有何故意於財產及收入狀況說明書為不
        實之記載之情；況上開保單之解約金亦已分配予各債權
        人完畢，益證聲請人並無在清算程序中隱匿、毀損應屬
        清算財團財產之情，附此敘明。
　  ㈡聲請人無消債條例第134條第4款所定應為不免責事由：
　    觀諸107年12月26日修正公布之消債條例第134條第4款之
      規定：「債務人於聲請清算前2年內，因消費奢侈商品或
      服務、賭博或其他投機行為，所負債務之總額逾聲請清算
      時無擔保及無優先權債務之半數，而生開始清算之原因者
      ，除債務人證明經普通債權人全體同意外，法院應為不免
      責之裁定」，核其立法理由所示：「第4款所定不免責事
      由．在避免債務人於其經濟狀況不佳之情形下，猶恣意揮
      霍、投機，並隨即聲請清算，使債權人無端受害。而為免
      過苛，法院依本款為不免責裁定，應以債務人於聲請清算
      前2年內，因消費奢侈商品或服務、賭博或其他投機行為
      ，所負債務之總額，是否已逾聲請清算時無擔保及無優先
      權債務之半數為判斷，即為已足」，可知新法採取適度限
      縮對於奢侈浪費之認定，以求聲請人獲得脫免債務之機會
      ，故消費奢侈商品或服務等不當行為，應限於聲請清算前
      2年內所發生者，倘逾越上開期間，即無該條款之適用甚
      明。除債權人遠東商銀、中信銀行、摩根資產公司、富邦
      產險公司均表示無聲請人聲請前2年之消費紀錄可供本院
      參辦外（見院卷第54頁、第35頁、第57頁、第42頁），債
      權人台北富邦銀行固調閱聲請人歷史消費明細表（見院卷
      第38頁），然觀諸上開明細可知，聲請人自95年1月12日
      起即未新增任何消費之行為，堪認聲請人於清算前2年並
      無消費行為，而不符合消債條例第134條第4款所定應不免
      責之事由。
    ㈢此外，本院復查無聲請人有何消債條例第134條所列其他各
      款不免責事由，且債權人亦未提出聲請人有何符合消債條
      例第134條各款所規定之事證，自應認聲請人並無消債條
      例第134條所定不免責事由之存在。另債權人台新銀行、
      台新資產公司雖具狀稱本院應依職權調查聲請人出入境資
      料以確認是否奢侈浪費或隱匿財產之行為云云，惟債權人
      就此既未釋明聲請人有何不當花費之舉，以及聲請人有何
      隱匿財產及收入事實之證明，就卷證資料現有之證據判斷
      ，尚難認有須調查聲請人前開資料之必要，爰認上開請求
      調查之部分，應無調查之必要，故本院爰不依請求再予調
      查。
六、據上論結，聲請人既經法院為終結清算程序之裁定確定，復
    查無消債條例第133條、第134條所定之不應免責情形存在，
    揆諸首揭說明，聲請人應予免責，爰裁定如主文。
中　　華　　民　　國　　110 　年　　4 　　月　　22　　日
                    消債法庭  法  官  陳谷鴻
以上正本證明與原本無異。   
如不服本裁定，應於裁定送達後10日內，以書狀向本院提出抗告
，並繳納抗告費新臺幣1,000元。
中　　華　　民　　國　　110 　年　　4 　　月　　22　　日
                              書記官  曾盈靜